【裁判字號】    98,訴,2278
【裁判日期】    981102
【裁判案由】    塗銷所有權移轉登記等
【裁判全文】
臺灣臺中地方法院民事判決              98年度訴字第2278號
原      告  華南商業銀行股份有限公司
法定代理人  甲○○
訴訟代理人  丁○○
被      告  丙○○
            乙○○
上列當事人間請求塗銷所有權移轉登記等事件，本院於民國98年
10月20日言詞辯論終結，判決如下：
    主    文
被告乙○○、丙○○間就坐落台中縣霧峰鄉○○○段308-7地號
土地所為之贈與行為，及所有權移轉之物權行為應予撤銷。
被告丙○○應將台中縣大里地政事務所於民國九十七年八月二十
一日，以九十七年收件里普資字第一五八二七０號，及同年十二
月十七日，以九十七年收件里普資字第二二七三四０號，就上列
不動產以贈與為原因所為之所有權移轉登記，予以塗銷。
原告其餘之訴駁回。
訴訟費用由原告及被告乙○○各負擔四分之一，餘由被告丙○○
負擔。
    事實及理由
壹、原告起訴主張：訴外人全勝興企業股份有限公司（以下稱全
    勝興公司）邀同被告乙○○為連帶保證人，於民國97年4月
    29日向原告借款新台幣（下同）350萬元，於97年10月29日
    到期，因未能償還，而於97年10月31日還款50萬元後，以
    300萬元續辦理展期，並約定上開借款自借款日起，利息按
    月繳付，本金到期一次償還，如有逾期，則依約定繳付違約
    金，惟全勝興公司利息僅繳至97年11月30日止，即未能依約
    繳納，借款則於98年4月28日到期，計積欠原告300萬元、利
    息及違約金。是被告乙○○自應就上開欠款負連帶保證責任
    。詎被告乙○○不但未於全勝興公司資金發生困難之際，積
    極尋求清償連帶保證債務辦法以盡責任，竟將其所擁有之台
    中縣霧峰鄉○○○段308-7地號土地（下稱系爭不動產）贈
    與予被告丙○○，並於97年8月21日及同年12月17日辦理所
    有權移轉登記，此有土地登記簿謄本及異動索引可稽。被告
    乙○○在可知該主債務人已無法清償之事實後，為免原告轉
    對其個人請求履行連帶保證之責任，故將系爭不動產予以移
    轉，更形當事人確有規避債務之意圖，使自身之清償能力薄
    弱，已明顯害及原告之債權。爰依民法第244條第1項之規定
    聲請鈞院加以撤銷被告之贈與（無償）行為，並依同條第4
    項請求回復原狀等語。並聲明：（一）被告丙○○與被告乙
    ○○就系爭不動產所為之贈與行為，及所有權移轉之物權行
    為應予撤銷。（二）被告丙○○與被告乙○○應將台中縣大
    里地政事務所於97年8月21日，以97年收件里普資字第15827
    0號，及同年12月17日，以97年收件里普資字第227340 號，
    就上列不動產以贈與為原因所為所有權移轉登記，予以塗銷
    。
貳、被告則以：被告乙○○僅為上開債務之連帶保證人，並非主
    債務人，原告自不得撤銷被告間就系爭不動產所為之贈與行
    為云云置辯，並聲明：原告之訴駁回。
、本件經兩造整理並協議簡化爭點如下：
一、兩造不爭執事項（本院採為判決之基礎）：
（一）訴外人全勝興公司邀同被告乙○○為連帶保證人，於97年
      4月29日向原告借款350萬元，於97年10月29日到期，因未
      能償還，而於97年10月31日還款50萬元後，以300萬元續
      辦理展期，並約定上開借款自借款日起，利息按月繳付，
      本金到期一次償還，如有逾期，則依約定繳付違約金，惟
      全勝興公司利息僅繳至97年11月30日止，即未能依約繳納
      ，借款則於98年4月28日到期，計積欠原告300萬元、利息
      及違約金。
（二）被告乙○○先於97年8月21日以台中縣大里市地政事務所
      97年里普資字第158270號以贈與原因辦理系爭不動產所有
      權移轉登記3分之2予被告丙○○；復於97年12月17日以台
      中縣大里市地政事務所97年里普資字第227340號以贈與原
      因辦理系爭不動產所有權移轉登記3分之1予被告丙○○。
（三）被告乙○○名下財產已無法清償本金300萬元及利息、違
      約金。
二、兩造爭執之事項（本院判斷）：
    原告是否得訴請撤銷被告二人所為所有權移轉之物權行為並
    塗銷系爭不動產移轉登記。
肆、得心證之理由：
一、按稱贈與者，謂當事人約定，一方以自己之財產無償給與
    他方，他方允受之契約。債務人所為之無償行為，有害及債
    權者，債權人得聲請法院撤銷之。債權人依前開規定聲請法
    院撤銷時，得並聲請命受益人回復原狀，民法第406條、第
    244條第1項與第4項本文分別定有明文。民法第244條之撤銷
    權之客體，包含債務人之債權行為與物權行為，債權人行使
    此撤銷權時，除得同時訴請撤銷債務人之債權行為與物權行
    為外，並可請求塗銷其所有權移轉登記（參最高法院42年台
    上字第323號、48年台上字第1750號及56年台上字第347號判
    例意旨）。準此，債權人撤銷債務人所為之無償行為者，須
    具備下列之條件：（一）為債務人所為之法律行為；（二）
    其法律行為有害於債權人；（三）其法律行為係以財產權為
    目的。另債務人之財產為債權人債權之擔保，債務人無償處
    分其財產，倘其資力不足清償債務時，勢必影響債務人清償
    能力，導致債權無法滿足，此為有害債權之行為。
二、查依前開兩造不爭執事項（一）、（二）所示，被告乙○○
    先於97年8月21日以台中縣大里市地政事務所97年里普資字
    第158270號以贈與原因辦理系爭不動產所有權移轉登記3分
    之2予被告丙○○；復於97年12月17日以台中縣大里市地政
    事務所97年里普資字第227340號以贈與原因辦理系爭不動產
    所有權移轉登記3分之1予被告丙○○時，被告乙○○基於連
    帶保證人之地位，對於原告即已積欠上開債務未清償，而被
    告乙○○對於其名下財產已無法清償本金300萬元及利息、
    違約金，亦不爭執，況被告乙○○除系爭不動產外，名下僅
    有全勝興公司之投資款70萬元，此亦有本院調閱稅務電子閘
    門資料查詢表在卷可參，因此，就被告乙○○之資力而言，
    被告等間就系爭不動產所為之贈與行為與所有權移轉行為，
    顯然不利被告乙○○清償原告上開債權，故堪認被告等間就
    系爭不動產所為之贈與行為與所有權移轉行為，已使被告乙
    ○○陷於無資力，致原告向被告乙○○索償無著，核屬有害
    於原告系爭債權之行為至明。準此，被告間無償贈與行為及
    因此所為之所有權移轉登記行為，顯有害於債權人之債權而
    屬詐害債權行為。是原告主張被告2人間之贈與害及其債權
    ，應屬可採，原告自得依前開規定，訴請撤銷被告二人間所
    為前開無償贈與之債權行為及物權行為，並請求受益人即被
    告丙○○塗銷系爭不動產之所有權移轉登記，以回復原狀。
三、從而，原告依民法第244條第1項規定行使撤銷權，撤銷被告
    二人間就系爭不動產所為無償贈與之債權行為及移轉所有權
    之物權行為，並依民法第244條第4項規定，請求受益人即被
    告丙○○塗銷系爭不動產所有權移轉登記，回復為被告乙○
    ○所有，自屬有據，應予准許。至原告一併請求被告乙○○
    亦應塗銷系爭不動產所有權移轉登記，則無理由，應予駁回
    。
四、本件事證已臻明確，兩造其餘攻擊防禦方法，核與判決結果
    不生影響，爰不逐一論述。
伍、訴訟費用負擔之依據：民事訴訟法第79條、第85條第1項但
    書。
中    華    民    國    98    年    11    月    2     日
                  民事第二庭    法  官  黃炫中
上正本係照原本作成。
如對本判決上訴，須於判決送達後20日內向本院提出上訴狀。
中    華    民    國    98    年    11    月    2     日
                                書記官


司法院資訊處製作；財團法人民間司法改革基金會備份。
